【裁判字號】    89,上易,226
【裁判日期】    890913
【裁判案由】    排除侵害
【裁判全文】
臺灣高等法院臺中分院民事判決      八十九年度上易字第二二六號
      上  訴  人  己○○
                  丁○○
                  庚  ○
                  乙○○
                  甲○○
      被  上訴人  丙○○
      訴訟代理人  戊○○
右當事人間排除侵害事件，上訴人對於中華民國八十九年五月十六日臺灣南投地方法
院第一審判決（八十八年度訴字第五四三號），提起上訴，本院判決如左：
      主      文
上訴駁回。
第二審訴訟費用由上訴人負擔。
      事      實
甲、上訴人方面:
  一、上訴人己○○、丁○○、乙○○方面：
    (一)聲明：求為判決：
      1.原判決廢棄。
      2.被上訴人在第一審之訴及假執行之聲請均駁回。
    (二)陳述：除與原判決之記載相同者予以引用外，補稱：
      1.查上訴人等均係自祖先時代即居住於系爭土地即座落南投縣南投市○○○段
        第四八八地號土地，以往與地主即被上訴人等人間有口頭之約定，由各先祖
        所分下來四大房，各房分繳四分之一田賦，其間上訴人等均透過證人吳賜辰
        收齊再交由被上訴人收繳，此有證人吳賜辰可資佐證，因此，上訴人等占有
        系爭土地既有合法權源，並非無權占有甚明。
      2.次查上訴人庚○等曾於原審稱：據長輩所言，庚○之祖父吳哮與丙○○之祖
        父乃是兄弟，因吳哮於日據時代吸食鴉片，未參加土地所有權登記，故無所
        有權，目前土地仍以四分之一占有。上訴人等另一先祖吳萬枝自民國（下同
        ）四年三月二十四日，即設籍於南投市○○里○鄰○○路七號（即整編後之
        營盤路五十七巷一號）迄今，已有數十載等情，此亦為被上訴人所自認，倘
        上訴人等係無權占有，被上訴人及其先祖豈有歷經數代、數十載均無異議，
        亦從未對上訴人及其先祖訴請返還土地之理﹖足見上訴人及其先祖長久以來
        均有依約分繳四分之一田賦之事實，自應堪信為真實。惟原審對上揭兩造之
        先祖係為兄弟關係，並未依職權調閱兩造族譜，及詳予查察，故渠認事用法
        ，自嫌率斷。
      3.末查上訴人等先祖原於系爭土地建造之房屋，因為四十八年八七水災之故，
        全遭沖毀，然上訴人等之先祖於四十九年八月一日經被上訴人先祖之同意始
        重新建造現今居住之系爭房屋迄今，倘上訴人等先祖於四十九年間未經過被
        上訴人先祖之同意，按當時民風淳樸，上訴人之先祖豈有公然強佔之理﹖又
        兩造之先祖係兄弟關係，觀之兩造之先祖分下來四大房，而該土地之田賦意
        分成四等分自與常情相符，足見被上訴人之先祖同意上訴人等先祖以分擔田
        賦方式無償使用系爭土地，事證明確。又倘如被上訴人於原審所主張上訴人
        等係無權占有，揆諸經驗法則被上訴人又豈有違反常情迄今始訴請拆屋還地
        之理﹖是被上訴人於原審之請求自無理由，惟原審竟未察，僅以臆測之詞即
        擅認上訴人等係無權占有，而遽為准許被上訴人於原審之請求，其原判決認
        事用法自有重大違誤。
    二、上訴人庚○、甲○○未於言詞辯論期日到場，據其提出之書狀，其聲明及陳
        述與其餘上訴人同。
乙、被上訴人方面：
  一、聲明：求為判決駁回上訴。
  二、陳述及所用證據：除與原判決記載相同者予以引用外，補稱：
    (一)就上訴人所稱分繳田賦乙事，事實上上訴人並無分繳之情事，蓋田賦早已廢徵
      ，如何收繳﹖且吳賜辰先生事實上亦未轉交。
    (二)按以前交通不發達，被上訴人之父、祖等均未受教育，上訴人及其先祖則均甚
      鴨霸，時有霸占財產之情事，此可從吳哮膽敢吸食鴉片及上訴人等屢經催還均
      置之不理可知。況無權占有已登記之不動產並不因一定時間之經過而取得所有
      權，時間之經過亦與田賦無任何關係。
    (三)若如上訴人等所述，該系爭土地係無償使用（如上訴之理由三第六、七行所載
      ），被上訴人亦得隨時請求返還，焉得一為請求，上訴人等即惡行惡狀，欺被
      上訴人年老無用。
      理      由
一、上訴人庚○、甲○○未於言詞辯論期日到場，核無民事訴訟法第三百八十六條各
    款之情形，依被上訴人之聲請由其一造辯論而為判決。
二、被上訴人主張坐落南投縣南投市○○○段第四八八地號土地為被上訴人及訴外人
    吳賜辰、吳清松、吳水線、吳水陸、吳水電、吳福隆、吳素卿、吳學終、吳合典
    、吳吉雄、吳合其、吳學魚等人所共有，被上訴人之應有部分為三分之一。上訴
    人等人無任何權源，且未經被上訴人同意，無權占有如附圖Ａ至Ｉ所示部分，分
    別建造房屋，經被上訴人發現，向上訴人催請返還土地，均不獲置理等情，爰依
    民法第八百二十一條、第七百六十七條規定，基於所有權之行使，求為排除上訴
    人之侵害，拆除地上物並返還該土地予被上訴人及其他共有人全體之判決。
三、上訴人則以：渠等占有系爭土地係因上訴人之先祖與被上訴人之先祖係兄弟關係
    ，系爭土地分成四等分，各依分管位置占有建屋，已歷經數十載，上訴人等人亦
    均有將系爭土地應繳納之田賦交付被上訴人繳納，嗣於四十八年八七水災時房屋
    遭洪水沖毀，亦經被上訴人先祖之同意而重新建造現有之房屋，是本件乃經被上
    訴人之先祖同意上訴人之先祖以分擔田賦方式無償使用系爭之土地，並非無權占
    有等情資為抗辯。
四、查本件被上訴人主張坐落南投縣南投市○○○段第四八八地號土地為被上訴人及
    訴外人吳賜辰、吳清松、吳水線、吳水陸、吳水電、吳福隆、吳素卿、吳學終、
    吳合典、吳吉雄、吳合其、吳學魚等人所共有，被上訴人之應有部分為三分之一
    之事實，已據被上訴人提出土地登記簿謄本一件附卷為證，應認為真實。又被上
    訴人主張上訴人庚○占有如原審判決附圖（下稱附圖）Ａ所示部分面積○‧○○
    六八公頃土地，其原有房屋雖已倒蹋，惟其在上面堆積建材及搭設帳蓬占有；上
    訴人己○○之房屋占有同圖Ｂ所示部分面積○‧○○四四公頃土地及Ｅ所示部分
    面積○‧○○七一公頃土地，及Ｉ所示部分面積○‧○○二二公頃土地；上訴人
    甲○○所建造之房屋占有同圖Ｃ所示部分面積○‧○○三一公頃；上訴人乙○○
    所建造之房屋占有同圖Ｄ所示部分面積○‧○○三○公頃，及Ｆ所示部分面積○
    ‧○○九四公頃，及Ｇ所示部分面積○‧○○二一公頃；上訴人丁○○所建造之
    房屋占有同圖Ｈ所示部分面積○‧○一四一公頃之事實，業據被上訴人提出該地
    號土地地籍圖一件附卷為證，並經原審法院履勘現場並囑託南投縣南投地政事務
    所現場測量，作成複丈成果圖附卷可稽，上訴人對於該占有之情形亦不否認，應
    堪認為真實。上訴人辯稱渠等占有系爭土地，係因上訴人之先祖與被上訴人之先
    祖係兄弟關係，系爭土地分成四等分，各依分管位置占有建屋，已歷經數十載等
    情，固據上訴人等提出戶籍謄本為證，惟查上訴人等人所抗辯稱渠等將系爭土地
    應繳納之田賦各四方之一，歷年來均交付被上訴人繳納之事實，則為被上訴人所
    否認，上訴人等人就此亦未能舉證以實其說，迄於本院，雖稱轉交田賦之事有證
    人吳賜辰可證云云，但對於吳賜辰究何人，是否存，住於何址，均未能提出任
    何資料以供查考調查，已難採憑。況田賦之制早經廢除，上訴人等即屬未再付出
    任何代價，被上訴人之祖先何以仍同意其使用土地，上訴人等亦未能為合理之說
    明，由上言之，上訴人等抗辯所稱渠等占有系爭土地係由被上訴人之祖先同意由
    上訴人等以分擔田賦方式無償使用云云，並無法證明，自難遽以採信。
五、從而被上訴人依民法第八百二十一條、第七百六十七條規定，本於所有權之行使
    請求排除侵害，請求上訴人庚○應將坐落南投縣南投市○○○段第四八八地號土
    地上如附圖所示Ａ部分面積○‧○○六八公頃土地上之地上物拆除；上訴人己○
    ○應將同圖所示Ｂ部分面積○‧○○四四公頃及Ｅ部分面積○‧○○七一公頃，
    及Ｉ部分面積○‧○○二二公頃土地上之建物拆除；上訴人甲○○應將Ｃ部分面
    積○‧○○三一公頃土地上之建物拆除；上訴人乙○○應將Ｄ部分面積○‧○○
    三○公頃，及Ｆ部分面積○‧○○九四公頃，及Ｇ部分面積○‧○○二一公頃土
    地上之建物拆除；上訴人丁○○應將Ｈ部分面積○‧○一四一公頃土地上之建物
    拆除，並均應將該土地返還被上訴人及其共有人，為有理由，應予准許。原審基
    此見解，因而為上訴人等敗訴之判決，並依被上訴人之聲請，酌定相當之擔保金
    額，准為假執行之宣告，依法並無不合。上訴意旨仍執陳詞，予以指摘，求為廢
    棄，非有理由，應予駁回。
六、據上論結，本件上訴為無理由，依民事訴訟法第四百六十三條、第三百八十五條
    第一項前段、第四百四十九條第一項、第七十八條、第八十五條第一項前段，判
    決如主文。
中      華      民      國    八十九    年      九      月     十三     日
~B1民事第五庭審判長法  官  陳滿賢
~B2                法  官  林松虎
~B3                法  官  朱  樑
右為正本係照原本作成。
不得上訴。
~B                書記官  李妍嬅
中      華      民      國    八十九    年      九      月     十四     日
                                                                        Ｙ


司法院資訊處製作；財團法人民間司法改革基金會備份。
